ACORDAO-COMPLETO-2554690

ACÓRDÃO 2856/2023 ATA 10/2023 - SEGUNDA CÂMARA

VISTOS, relatados e discutidos estes autos que tratam de pedido de reexame interposto por Mabel Cabral em face do Acórdão 11118/2021-TCU-Segunda Câmara, por meio do qual esta Corte de Contas considerou ilegal o ato de concessão de aposentadoria emitido em favor da recorrente;
ACORDAM os ministros do Tribunal de Contas da União, reunidos em Sessão da 2ª Câmara, ante as razões expostas pelo relator e com fundamento nos arts. 33 e 48 da Lei 8.443/1992, em:
9.1. conhecer do presente pedido de reexame para, no mérito, negar-lhe provimento;
9.2. encaminhar cópia desta deliberação à recorrente e ao Ministério Público Federal.

Pedido de reexame, interposto pela Sra. Mabel Cabral, ex-servidora do Ministério Público Federal, por meio do qual se insurge contra o Acórdão 11.118/2021TCU2ª Câmara, que teve como relator o  Ministro Augusto Nardes.

Segunda Câmara

Ministério Público Federal.

3. Interessados/Responsáveis/Recorrentes:
3.1. Interessados: Mabel Cabral (XXX.793.958-XX).
3.2. Recorrente: Mabel Cabral (XXX.793.958-XX).

13.1. Ministros presentes: Vital do Rêgo (Presidente), Augusto Nardes, Aroldo Cedraz e Antonio Anastasia (Relator).
13.2. Ministro-Substituto presente: Marcos Bemquerer Costa.

ANTONIO ANASTASIA

Ministro Augusto Nardes.

Trata-se de pedido de reexame interposto por Mabel Cabral, ex-servidora do Ministério Público Federal, contra o Acórdão 11118/2021-TCU-Segunda Câmara (Rel. Min. Augusto Nardes) , por meio do qual o Tribunal considerou ilegal e negou registro ao ato de aposentadoria e, em síntese, determinou que o MPF promovesse o destaque da parcela incorporada a partir do exercício das funções comissionadas período de 8/4/1998 até 4/9/2001 de acordo com a modulação estabelecida pelo STF no âmbito do RE 638.115/CE além de determinar outras providências acessórias.
2.	Reproduzo, a seguir, a instrução produzida no âmbito da Secretaria de Recursos, atual Unidade de Auditoria Especializada em Recursos - AudRecursos (peça 25) , a qual contou com a anuência do diretor da referida unidade técnica (peça 26) e do Ministério Público junto ao TCU (peça 27) :
INTRODUÇÃO
1.	Trata-se de pedido de reexame (peça 14) interposto pela Sra. Mabel Cabral, ex-servidora do Ministério Público Federal, por meio do qual se insurge contra o Acórdão 11118/2021-TCU-Segunda Câmara (peça 8) , que teve como relator o Excelentíssimo Senhor Ministro Augusto Nardes.
1.1	A deliberação recorrida apresenta o seguinte teor:
ACORDAM os Ministros do Tribunal de Contas da União, reunidos em sessão da Segunda Câmara, com fundamento nos artigos 1º, inciso V, e 39, inciso II, da Lei 8.443/1992, c/c os artigos 17, inciso III, 143, inciso II, 260 e 262 do Regimento Interno, em:
a) considerar ilegal e negar registro ao ato de aposentadoria de Mabel Cabral;
b) expedir as determinações contidas no item 1.7 abaixo:
1. Processo TC-Processo 022.735/2021-6 (APOSENTADORIA) 
	1.1. Interessado: Mabel Cabral (XXX.793.958-XX) .
	1.2. Órgão/Entidade: Ministério Público Federal.
	1.3. Relator: Ministro Augusto Nardes.
	1.4. Representante do Ministério Público: Procurador Júlio Marcelo de Oliveira.
	1.5. Unidade Técnica: Secretaria de Fiscalização de Integridade de Atos e Pagamentos de Pessoal e de Benefícios Sociais (Sefip) .
	1.6. Representação legal: não há.
	1.7. Determinar ao Ministério Público Federal que:
1.7.1. promova, no prazo de quinze dias, a contar da notificação desta decisão, o destaque da parcela incorporada a partir do exercício de funções comissionadas entre 8/4/1998 e 4/9/2001 e a transforme em parcela compensatória, devendo a mesma ser absorvida por quaisquer reajustes futuros, consoante decidido pelo STF no RE 638.115/CE, caso a mesma tenha sido concedida por decisão judicial não transitada em julgado ou por decisão administrativa; 
1.7.2. dê ciência, no prazo de quinze dias, a contar da notificação desta decisão, de seu inteiro teor à interessada e a alerte de que o efeito suspensivo proveniente da interposição de eventual recurso junto ao TCU não a eximirá da devolução dos valores percebidos indevidamente, caso o recurso não seja provido.
1.7.3. encaminhe ao TCU, no prazo de trinta dias, a contar da notificação desta decisão, comprovante da data de ciência do teor desta deliberação pela ex-servidora (grifos acrescidos) .
HISTÓRICO 
2.	Conforme consta do ato de peça 3, a recorrente ocupou função comissionada posteriormente ao advento da Lei 9.624/1998, cuja correspondente parcela de quintos foi incorporada aos seus proventos, razão por que foi determinado ao órgão de origem que procedesse à adequação da aludida parcela, conforme modulado pelo Supremo Tribunal Federal no âmbito do RE 638.115. 
ADMISSIBILIDADE
3.	Reitera-se o exame de admissibilidade efetuado pelo Sar/Serur (peça 15) , ratificado pelo Ministro-Relator Raimundo Carreiro (peça 19) , que concluiu pelo conhecimento do pedido de reexame, com fundamento no artigo 48 da Lei 8.443/1992, c/c os artigos 285 e 286, parágrafo único, do RI/TCU, suspendendo-se os efeitos das alíneas "a" e "b" e dos subitens 1.7 e 1.7.1 do Acórdão 11118/2021-TCU-Segunda Câmara.
EXAME DE MÉRITO
             Delimitação
4.1	Constitui objeto do presente recurso definir se o Acórdão 11118/2021-TCU-Segunda Câmara afrontou o julgamento do RE 638.115/CE.
5. Do direito à incorporação de quintos decorrente do exercício de função comissionada e/ou cargo em comissão, no período entre 8/4/1998 a 4/9/2001 (RE 638.115/CE) 
5.1.	A recorrente aduz que tem direito à parcela "opção" e termina o seu recurso pedindo "a retificação do percentual de anuênios percebidos pelo inativo" (sic!) .
Análise
5.2.	Convém, de pronto, transcrever excerto do voto condutor do Acórdão recorrido, que trata da irregularidade em relação aos quintos:
Considerando que as análises empreendidas pela Secretaria de Fiscalização de Integridade de Atos e Pagamentos de Pessoal e de Benefícios Sociais - Sefip detectaram a inclusão irregular nos proventos de parcelas decorrentes da incorporação de quintos ou décimos de funções comissionadas exercidas após 8/4/1998, além dos limites previstos nos arts. 3º e 5º da Lei 9.624/1998, que admitiam, após aquela data, apenas a contabilização de tempo residual para integralização de um décimo decorrente do exercício de função iniciado até 10/11/1997, data de publicação da Medida Provisória 1.595-14, convertida na Lei 9.527/1997, que extinguiu a vantagem dos quintos/décimos;
considerando que a irregularidade identificada é tema de jurisprudência pacificada desta Corte de Contas, especialmente a partir do julgamento pelo Supremo Tribunal Federal - STF, em repercussão geral, do Recurso Extraordinário - RE 638.115/CE;
considerando que a parcela impugnada pode ter sido concedida a partir de decisão judicial transitada em julgado, de decisão judicial não transitada em julgado ou de decisão administrativa;
considerando que, segundo a modulação de efeitos do julgamento do RE 638.115/CE feita pelo Supremo Tribunal Federal, os quintos ou décimos amparados por decisão judicial transitada em julgado poderão subsistir;
considerando que, segundo a modulação de efeitos do julgamento do RE 638.115/CE feita pelo Supremo Tribunal Federal, os quintos ou décimos amparados por decisão judicial não transitada em julgado ou por decisão administrativa devem ser convertidos em parcela compensatória, a ser absorvida por reajustes futuros;
5.3.	Assim, observa-se que o acórdão recorrido se encontra em consonância com o que foi decidido pelo STF, por ocasião da modulação dos efeitos do RE 638.115/CE.
5.4.	A recorrente discorre sustentando a legalidade da inclusão da parcela de "opção", que não consta de seu ato concessório de aposentadoria (peça 3) . Com a devida vênia, entende-se que não cabe a este Tribunal examinar a legalidade de parcela não inclusa nos proventos de aposentadoria da recorrente. Caso a inativa entenda que o órgão de origem foi omisso na concessão de uma vantagem, cabe requerer ao próprio órgão de vinculação, manejando os recursos processuais adequados e acionar a Justiça Federal, se for o caso.
5.5.	É sobremodo importante ressaltar que o ato em reexame foi julgado ilegal por irregularidade na concessão de quintos, e não por inclusão da parcela "opção" ou por incorreção na parcela de anuênios.
5.6.	Nesse sentir, opina-se pela negativa de provimento do presente recurso.
Considerações adicionais
6.	Em recurso semelhante ao que ora se examina, assim se manifestou o Ministério Público junto a esta Corte de Contas (TC Processo 023.681/2021-7, peça 25) :
     Trata-se de pedido de reexame interposto contra decisão deste Tribunal que considerou ilegal o ato de aposentadoria do recorrente e negou o seu registro.
Segundo o referido decisum, a negativa de registro ocorreu em razão de que houve incorporação de Quintos após 8/4/1998, o que contraria o entendimento do Supremo Tribunal Federal no RE 638.115/CE, com repercussão geral reconhecida.
A Secretaria de Recursos (Serur) , após analisar individualmente os argumentos apresentados na peça recursal, propõe conhecer do recurso, para, no mérito, negar-lhe provimento, por entender que não foram trazidos aos autos argumentos suficientes para alterar a deliberação recorrida.
De fato, ao analisar a peça recursal, é possível observar que, no mérito, os argumentos trazidos pelo recorrente não permitem afastar a irregularidade apontada na deliberação recorrida, em razão de que houve incorporação de Quintos após 8/4/1998.
Sobre a incorporação de Quintos relativos a funções exercidas após 8/4/1998, o entendimento do Supremo Tribunal Federal, a partir do julgamento realizado no Recurso Extraordinário - RE 638.115/CE, com repercussão geral reconhecida, passou a ser no sentido da sua impossibilidade, em razão da ausência de amparo legal, senão vejamos:
Recurso extraordinário. 2. Administrativo. 3. Servidor público. 4. Incorporação de quintos decorrente do exercício de funções comissionadas no período compreendido entre a edição da Lei 9.624/1998 e a MP 2.225-48/2001. 5. Impossibilidade. 6. Recurso extraordinário provido. (RE 638.115/CE - Relator:  Ministro Gilmar Mendes. Julgado em 19/03/2015, Órgão Julgador:  Tribunal Pleno. Repercussão Geral de Mérito. Publicado no DJe-151 de 3/8/2015, divulgado em 31/07/2015) 
Ao modular os efeitos da referida decisão, no entanto, aquela Corte, em sede de embargos de declaração julgados em 30/6/2017, havia entendido que o pagamento da referida parcela deveria ser cessado em qualquer hipótese, aplicando-se tal entendimento até mesmo para os servidores que obtiveram o direito à incorporação assegurado por decisão judicial transitada em julgado, sem a necessidade de ação rescisória.
No entanto, em novo julgamento realizado em 18/12/2019, o STF acolheu parcialmente os embargos de declaração, com efeitos infringentes, para reconhecer indevida a cessação imediata do pagamento da parcela quando fundado em decisão judicial transitada em julgado. Já no caso daqueles que recebem os Quintos em virtude de decisões administrativas ou decisões judiciais sem trânsito em julgado, modulou os efeitos da decisão para manter o pagamento da parcela até a sua absorção integral por quaisquer reajustes futuros concedidos aos servidores.
Nesses casos, este Tribunal tem considerado ilegal o pagamento da referida parcela e determinado às Unidades Jurisdicionadas que adotem as medidas necessárias à regularização dos pagamentos indevidos de acordo com a modulação dos efeitos realizada pelo STF nos autos do RE 638.115/CE, a exemplo dos Acórdão 659/2020-TCU-Primeira Câmara, relatado pelo Ministro Walton Alencar Rodrigues, e 622/2020-TCU- 2ª Câmara, relatado pelo Ministro Aroldo Cedraz.
Ademais, verifica-se que a deliberação recorrida foi proferida de acordo com todas as normas processuais aplicáveis à apreciação de atos, para fins de registro, e observou os princípios da segurança jurídica, da isonomia e do direito adquirido, ao ter dispensado a devolução dos valores indevidamente recebidos de boa-fé pelo recorrente, nos termos do Enunciado 106 da Súmula de Jurisprudência deste Tribunal.
Ante o exposto, este membro do Ministério Público de Contas, em consonância com a Unidade Técnica, entende que o presente pedido de reexame deve ser conhecido, para, no mérito, ter seu provimento negado. 
CONCLUSÃO
7.	Da análise de mérito, conclui-se que a recorrente não se insurgiu contra a irregularidade que ensejou o julgamento pela ilegalidade de sua aposentadoria (concessão de quintos) e, por via de consequência, deve-se negar provimento ao presente recurso.
PROPOSTA DE ENCAMINHAMENTO
8.	Ante o exposto, submetem-se os autos à consideração superior, propondo-se, com fundamento no art. 48 da Lei 8.443/1992:
	a) conhecer do recurso e, no mérito, negar-lhe provimento;
b) informar o recorrente e demais interessados do acórdão a ser proferido, destacando que o relatório e o voto que o fundamentam podem ser acessados por meio do endereço eletrônico www.tcu.gov.br/acordaos.
É o Relatório.

Fabio Fontes Estillac Gomez (34.163/OAB-DF), Bruno Gabriel da Silva Rocha (45.598/OAB-DF) e outros, representando Mabel Cabral.

Procurador Marinus Eduardo De Vries Marsico.

APOSENTADORIA. INCORPORAÇÃO DE QUINTOS ORIUNDOS DE EXERCÍCIO DE FUNÇÕES POSTERIORES A 8/4/1998, CONSIDERADA ILEGAL POR AFRONTAR O RE 638.115/CE. ILEGALIDADE DO ATO DE CONCESSÃO. NEGATIVA DE REGISTRO. PEDIDO DE REEXAME. ARGUMENTOS INSUFICIENTES PARA MODIFICAR O ACÓRDÃO RECORRIDO. NEGATIVA DE PROVIMENTO.

APOSENTADORIA (APOS)

Unidade de Auditoria Especializada em Pessoal (AudPessoal).

Trata-se de pedido de reexame interposto por Mabel Cabral, contra o Acórdão 11118/2021-TCU-Segunda Câmara (Rel. Min. Augusto Nardes) , proferido em apreciação de ato de aposentadoria, em favor da recorrente, submetido ao TCU para fins de registro pelo Ministério Público Federal. Por meio da decisão recorrida, o Tribunal considerou ilegal e negou registro ao ato de aposentadoria e determinou, em síntese, que o MPF promovesse o ajuste da proporção da rubrica paga a título de quintos incorporados no período de 8/4/1998 até 4/9/2001 de acordo com a modulação estabelecida pelo STF no âmbito do RE 638.115/CE, caso a referida incorporação não tenha se fundamentado em decisão transitada em julgado, além de determinar outras providências acessórias.
2.	No pedido de reexame interposto (peça 14) , a recorrente, por intermédio de seu procurador constituído, alega que tem direito à parcela "opção" e solicita ao final do seu recurso a "a retificação do percentual de anuênios percebidos nos proventos" da inativa.
3.	A então Secretaria de Recursos, atual Unidade de Auditoria Especializada em Recursos - AudRecursos, afirma que a recorrente não se insurgiu contra a irregularidade que ensejou o julgamento pela ilegalidade de sua aposentadoria (concessão de quintos) . Com isso, a unidade técnica propõe conhecer e negar provimento ao recurso (peça 25) .
4.	O Ministério Público junto ao TCU se manifestou de acordo com a proposta apresentada pela unidade técnica (peça 27) .
5.	Declaro minha concordância com os pareceres convergentes nos autos, cujos fundamentos adoto como razões de decidir, sem prejuízo de breves comentários.
6.	Quanto à admissibilidade do recurso interposto pela recorrente, reforço o entendimento já externado no despacho de peça 19, no sentido de que o presente apelo seja conhecido, uma vez preenchidos os requisitos que regem a espécie. 
7.	Ressalto que a irregularidade que fundamentou a negativa de registro consignada por meio do Acórdão 11118/2021-TCU-Segunda Câmara trata, exclusivamente, da incorporação de quintos pelo exercício de funções entre 8/4/1998 a 4/9/2001. Sobre tal ponto, o TCU determinou ao Ministério Público Federal que:
1.7.1. promova, no prazo de quinze dias, a contar da notificação desta decisão, o destaque da parcela incorporada a partir do exercício de funções comissionadas entre 8/4/1998 e 4/9/2001 e a transforme em parcela compensatória, devendo a mesma ser absorvida por quaisquer reajustes futuros, consoante decidido pelo STF no RE 638.115/CE, caso a mesma tenha sido concedida por decisão judicial não transitada em julgado ou por decisão administrativa;
8.	Contudo, nas razões de recurso, a recorrente discorre sobre a possibilidade de percepção de quintos com opção, fato que não foi objeto de discussão nos presentes autos. Além disso, na conclusão do recurso, a recorrente solicitou "a retificação do percentual de anuênios percebidos nos proventos", assunto que também não foi tratado na decisão recorrida (peça 14) .
9.	A unidade técnica se manifestou indicando que "a recorrente não se insurgiu contra a irregularidade que ensejou o julgamento pela ilegalidade de sua aposentadoria (concessão de quintos) e, por via de consequência, deve-se negar provimento ao presente recurso".
10.	De fato, a irregularidade que resultou no julgamento pela ilegalidade do ato e que consta na determinação do acórdão recorrido se refere à percepção de "quintos" relativos ao exercício de funções comissionadas exercidas posteriormente a 8/4/1998. Contudo, a recorrente não contestou tal irregularidade, mas apenas defendeu a incorporação da parcela "opção" e a retificação do percentual de anuênios percebidos pela recorrente.
11.	Este tribunal também já se pronunciou em situações muito semelhantes ao caso ora em análise, conhecendo do recurso e negando provimento, como se observa nos Acórdão 9133/2021-TCU-Primeira Câmara (Rel. Min. Jorge Oliveira) , 1.549/2022-TCU-1ª Câmara (Rel. Min. Vital do Rêgo) e 2.709/2022-1ª Câmara (Rel. Min Benjamin Zymler) .
12.	Diante do exposto, pelo fato de as alegações recursais apresentadas pela recorrente serem absolutamente estranhas aos fundamentos da decisão recorrida, o recurso interposto pela Sra. Mabel Cabral não deve ser provido.
13.	Ante o exposto, VOTO por que o Tribunal adote o Acórdão que ora submeto à deliberação deste Colegiado.
TCU, Sala das Sessões, em 18 de abril de 2023.
ANTONIO ANASTASIA 
Relator